高雄高等行政法院判決　　　　　　　　　　　　　　　九十一年度訴字第四八八號
　　　　　　　　　　　　　　　.
　　原　　　告　甲○○
　　　　　　　　乙○○
　　　　　　　　丙○○
　　　　　　　　丁○○
　　　　　　　　戊○○
　　　　　　　　己○○○
　　右六人共同
　　訴訟代理人　辛○○　律師
　　　　　　　　江信賢　律師
　　被　　　告　財政部臺灣省南區國稅局
　　代　表　人　庚○○　局長
　　訴訟代理人　壬○○
右當事人間因遺產稅事件，原告不服財政部中華民國九十一年四月十日台財訴字第０
九０００一一七九五號訴願決定，提起行政訴訟。本院判決如左：
    主  文
原告之訴駁回。
訴訟費用由原告負擔。
    事  實
甲、事實概要：
緣原告等六人之父蔡海石於民國（下同）八十七年九月二十四日死亡，即由原告分別
於八十八年三月十九日及同年六月七日辦理遺產稅申報、補申報，被告初查以坐落台
南縣官田鄉○○段一三六之一、一三六之十一、一三六之二十一、一三六之二十七地
號等四筆土地，其使用分區核屬住宅區，否准其農地扣除，另死亡前二年內贈與新台
幣（下同）一、二０八、八八九元及房屋六００元共計一、二０九、四八九元未據實
合併申報，經核定遺產總額六四、六四三、九七一元，應納稅額八、八九六、七一八
元，漏稅額一四四、七五四元，並依遺產及贈與稅法第四十五條規定處以應納稅額一
倍之罰鍰計一四四、七００元（計至百元止），並就死亡前二年內贈與一、二０八、
八八九元併計前次贈與金額一二、二００、０００元，核定本次應納贈與稅額三二六
、四００元。原告不服，就本次核定贈與稅及遺產中死亡前二年內贈與、農地扣除額
及罰鍰等項目，申請復查結果，未准變更，原告仍未甘服，提起訴願，亦遭決定駁回
，乃就農地扣除額部分，提起本件行政訴訟。
乙、兩造聲明：
一、原告聲明求為判決：
（一）訴願決定及原處分（含復查決定）關於「農業用地扣除額部分」均撤銷。
（二）訴訟費用由被告負擔。
二、被告聲明求為判決：
（一）原告之訴駁回。
（二）訴訟費用由原告負擔。
丙、兩造主張之理由：
一、原告起訴意旨略謂：
（一）本件原告所繼承蔡海石所遺坐落於台南縣官田鄉○○段一三六之一、一三六之
      十一、一三六之二一及一三六之二七地號等四筆土地，依土地地目登記項目，
      至今亦為「田」，原告自始至終亦依法逐年繳納田賦之稅捐。復依平均地權條
      例第二十二條第一項第二款「公共設施尚未完竣前，仍作農業用地使用者」之
      規定，為都市土地徵收田賦之範圍。又參照平均地權條例施行細則第三十四條
      之規定，上開系爭土地應視為農業用地，而有遺產及贈與稅法第十七條第一項
      第六款之適用。系爭土地確係行為時遺產及贈與稅法第十七條第一項第六款所
      指之「農業用地其上之農作物」，並「繼續經營農業生產者」，核其要件，依
      法即應自遺產總額扣除，免徵遺產稅。
（二）系爭土地固於六十七年發布都市計畫，惟迄今仍無發布細部計畫。按「第十五
      條第一項第九款所定之實施進度，應就其計畫地區範圍預計之發展趨勢及地方
      財力，訂定分區發展優先次序。第一期發展地區應於主要計畫發布實施後，最
      多二年完成細部計畫，並於細部計畫發布後，最多五年完成公共設施。」為都
      市計畫法第十七條所明定，行政機關自應加以遵守。復按「農業用地經都市計
      畫變更為新市鎮特定區、住宅區或其他使用分區，在細部計畫尚未完成前，如
      經都市計畫主管機關認定，仍應依原來之土地使用分區別（或用地別）管制而
      視為農業用地，其於移轉或繼承時，仍有土地稅法第三十九條之二第一項及農
      業發展條例第三十一條規定之適用。」財政部台財稅字第八三０六二五六八二
      號函釋參照。被告竟以台南縣政府八十八年五月三十一日八八府工都字第九五
      三０八號函稱系爭土地並無限建規定，原告可向建築主管機關申請指定建築線
      等云云，遽認系爭土地不屬於農業用地，顯不合法，應予撤銷。
二、被告答辯意旨略謂：
（一）按「左列各款，應自遺產總額中扣除，免徵遺產稅：．．．六、遺產中之農業
      用地及其地上農作物，由繼承人或受遺贈人，繼續經營農業生產者，扣除其土
      地及其地上農作物價值之全數。」「本法第十七條第一項第六款及第二十條第
      五款所稱之農業用地，指供農作、森林、養殖、畜牧及與農業經營不可分離之
      農舍、畜禽舍、倉儲設備、集貨場、曬場、農路、灌溉、排水及其他農用之土
      地。但不包括於繼承或贈與時已依法編定為非農業使用者在內。」為行為時遺
      產及贈與稅法第十七條第一項第六款前段及同法施行細則第十一條所明定。次
      按「未發布細部計畫地區，應限制其建築使用及變更地形。但主要計畫發布已
      逾二年以上，而能確定建築線或主要公共設施已照主要計畫興建完成者，得依
      有關建築法令之規定，由主管建築機關指定建築線，核發建築執照。」為都市
      計畫法第十七條第二項所規定。又「都市計畫法第十七條第二項但書規定：『
      主要計畫公布已逾二年以上，而能確定建築線或主要公共設施已照主要計畫興
      建完成者，得依有關建築法令之規定，由主管建築機關指定建築線，核發建築
      執照』旨在對於主要計畫公布已逾二年以上，因細部計畫未公布，致受不得建
      築使用及變更地形限制之都市計畫土地，在可指定建築線之情形下，得依有關
      建築法令之規定，申請指定建築線，核發建築執照，解除其限建，以保障人民
      自由使用財產之憲法上權利。內政部中華民國七十三年二月二十日七十三臺內
      營字第二一三三九二號函釋略謂：即使主要計畫發布實施已逾滿二年，如其（
      主要）計畫書內『應擬定細部計畫後，始得申請建築使用，並應儘可能以市地
      重劃方式辦理』之規定者，人民申請建築執照，自可據以不准等語，顯係逾越
      首開規定，另作法律所無之限制。與憲法保障人民財產權之意旨不符，應不適
      用。」為八十五年六月二十一日司法院釋字第四０六號議決，另「農業用地經
      都市計畫變更為新市鎮特定區、住宅區或其他使用分區，在細部計畫尚未完成
      前，如經都市計畫主管機關認定，仍應依原來之土地使用分區別（或用地別）
      管制而視為農業用地，其於移轉或繼承時，仍有土地稅法第三十九條之二第一
      項及農業發展條例第三十一條規定之適用。」「有關『農業用地經都市計畫變
      更為新市鎮特定區、住宅區或其他使用分區，在細部計畫尚未完成前，如經都
      市計畫主管機關認定，仍應依原來之土地使用分區別（或用地別）管制』乙語
      ，應係指『原符合免稅規定之農業用地經都市計畫變更為新市鎮特定區、住宅
      區或其他使用分區，在細部計畫尚未完成前，如經都市計畫主管機關會同建管
      主管機關認定該土地尚未能准許依變更後計畫用途使用，而現況仍作農業使用
      者』而言，較符實際。」分別為財政部八十三年十一月二十九日台財稅字第八
      三０六二五六八二號函及八十四年六月十九日台財稅字第八四０三三０二九一
      號函所明釋。
（二）查台南縣官田鄉○○段一三六之一、一三六之十一、一三六之二十一、一三六
      之二十七地號等四筆系爭土地，台南縣官田鄉公所於六十七年四月十五日發布
      實施都市計畫劃定為住宅區，未依都市計畫法第十七條規定於主要計畫發布實
      施後，二年內完成細部計畫，台南縣政府八十八年五月三十一日八八府工都字
      第九五三０八號函說明「因本都市計畫未有細部計畫區，其建築用地得依都市
      計畫法第十七條第二項規定向建築主管機關申請指定建築線。」是系爭土地依
      前揭法條規定、司法院釋字第四０六號解釋及財政部函釋，於繼承或贈與時已
      依法編定為非農業使用之住宅區且無限建之管制，無免徵遺產稅之適用，原告
      不得因未向建築主管機關申請指定建築線、公共設施尚未完竣仍作農業使用及
      仍依土地稅法及平均地權條例第二十二條規定課徵田賦，而主張免徵遺產稅，
      被告否准扣除，應無違誤。
    理  由
一、按「左列各款，應自遺產總額中扣除，免徵遺產稅‧‧‧‧‧‧六、遺產中之農
    業用地及其地上農作物，由繼承人或受遺贈人，繼續經營農業生產者，扣除其土
    地及地上農作物價值之全數。但該土地如繼續供農業使用不滿五年者，應追繳應
    納稅賦。」、「本法第十七條第一項第六款及第二十條第五款所稱之農業用地，
    指供農作、森林、養殖、畜牧及與農業經營不可分離之農舍、畜禽舍、倉儲設備
    、集貨場、曬場、農路、灌溉、排水及其他農用之土地。但不包括於繼承或贈與
    時已依法編定為非農業使用者在內。」、「未發布細部計畫地區，應限制其建築
    使用及變更地形。但主要計畫發布已逾二年以上，而能確定建築線或主要公共設
    施已照主要計畫興建完成者，得依有關建築法令之規定，由主管建築機關指定建
    築線，核發建築執照。」分別為行為時遺產及贈與稅法第十七條第一項第六款、
    同法施行細則第十一條暨都市計畫法第十七條第二項所明定。復按「‧‧‧‧‧
    ‧。都市計畫法第十七條第二項但書規定：『主要計畫公布已逾二年以上，而能
    確定建築線或主要公共設施已照主要計畫興建完成者，得依有關建築法令之規定
    ，由主管建築機關指定建築線，核發建築執照』，旨在對於主要計畫公布已逾二
    年以上，因細部計畫未公布，致受不得建築使用及變更地形（同條第二項前段）
    限制之都市計畫土地，在可指定建築線之情形下，得依有關建築法令之規定，申
    請指定建築線，核發建築執照，解除其限建，以保障人民自由使用財產之憲法上
    權利。內政部中華民國七十三年二月二十日七十三台內營字第二一三三九二號函
    釋略謂：即使主要計畫發布實施己逾滿二年，如其（主要）計畫書內有『應擬定
    細部計畫後，始得申請建築使用，並應儘可能以市地重劃方式辦理』之規定者，
    人民申請建築執照，自可據以不准等語，顯係逾越首開規定，另作法律所無之限
    制。與憲法保障人民財產權之意旨不符，應不適用。」亦有司法院釋字第四０六
    號解釋文足參。又「主旨：農業用地經都市計畫變更為新市鎮特定區、住宅區或
    其他使用分區，在細部計畫尚未完成前，如經都市計畫主管機關認定，仍應依原
    來之土地使用分區別（或用地別）管制而視為農業用地，其於移轉或繼承時，仍
    有土地稅法第三十九條之二第一項及農業發展條例第三十一條之適用。」、「說
    明：二、本案經內政部於八十四年五月三日邀集有關機關會商，獲致結論（一）
    如次：行政院八十三年十一月二十八日台八十三財字第四四五三三號函示，有關
    『農業用地經都市計畫變更為新市鎮特定區、住宅區或其他使用分區，在細部計
    畫尚未完成前，如經都市計畫主管機關認定，仍應依原來之土地使用分區別（或
    用地別）管制』乙語，應係指『原符合免稅規定之農業用地經都市計畫變更為新
    市鎮特定區、住宅區或其他使用分區，在細部計畫尚未完成前，如經都市計畫主
    管機關會同建管主管機關認定該土地尚未能准許依變更後計畫用途使用，而現況
    仍作農業使用者』而言，較符實際。」分別經財政部八十三年十一月二十九日台
    財稅字第八三０六二五六八二號函及八十四年六月十九日台財稅字第八四０三三
    ０二九一號函釋明確。
二、經查，原告等六人之父蔡海石於八十七年九月二十四日死亡，其所遺坐落台南縣
    官田鄉○○段一三六之一、一三六之十一、一三六之二十、一三六之二十一、一
    三六之二十六、一三六之三十地號等七筆土地，原告分別於八十八年三月十九日
    及同年六月七日辦理遺產稅申報、補申報時，被告初查以上開坐落台南縣官田鄉
    ○○段一三六之二十、一三六之二十六、一三六之三十地號經都市計畫劃定為計
    畫道路公共設施保留地，依都市計畫法第五十條之一規定免徵遺產稅，其餘同段
    一三六之一、一三六之十一、一三六之二十一、一三六之二十七地號等四筆系爭
    土地，經台南縣官田鄉公所於六十七年四月十五日發布實施都市計畫將其使用分
    區劃定為住宅區，而台南縣政府以八十八年五月三十一日八八府工都字第九五三
    ０八號函復原告略謂：「‧‧‧‧‧‧，因本都市計畫未有細部計畫區，其建築
    用地得依都市計畫法第十七條第二項規定向建築主管機關申請指定建築線。」遂
    否准其農地扣除額等事實，為兩造所不爭執，並有台灣省台南縣土地登記簿謄本
    四份、台南縣政府以八十八年五月三十一日八八府工都字第九五三０八號函附於
    原處分卷可稽，洵堪認定。
三、原告雖主張：原告所繼承蔡海石所遺坐落於台南縣官田鄉○○段一三六之一、一
    三六之十一、一三六之二一及一三六之二七地號等四筆土地，依土地地目登記項
    目，至今亦為「田」，原告自始至終亦依法逐年繳納田賦之稅捐，而系爭土地確
    係行為時遺產及贈與稅法第十七條第一項第六款所指之「農業用地其上之農作物
    」，並「繼續經營農業生產者」，核其要件，依法即應自遺產總額扣除，免徵遺
    產稅，況且系爭土地固於六十七年發布都市計畫，惟迄今仍無發布細部計畫，被
    告遽認系爭土地不屬於農業用地，顯於法不合云云。
四、惟按被繼承人遺產中之農業用地，由繼承人繼續經營農業生產者，始得免徵遺產
    稅，但不包括於繼承時已依法編定為非農業使用之土地，此觀行為時遺產及贈與
    稅法第十七條第一項第六款及同法施行細則第十一條但書之規定甚明。查本件原
    告所繼承之台南縣官田鄉○○段一三六之一、一三六之十一、一三六之二十一、
    一三六之二十七地號等四筆土地（下稱系爭土地），業經台南縣官田鄉公所於六
    十七年四月十五日發布實施都市計畫，將其使用分區劃定為住宅區，此有台南縣
    官田鄉公所八十八年五月十五日八八所建字第三七○九號函附於原處分卷可稽，
    而被繼承人蔡海石係於八十七年九月二十四日死亡，足見系爭土地於繼承發生時
    ，業已依法編定為非農業使用之土地，自無遺產及贈與稅法第十七條第一項第六
    款免徵遺產稅規定之適用。又平均地權條例第二十二條及同法施行細則第三十四
    條均係就農業用地所為之規範，系爭土地既已編定為住宅區，非屬農業用地，即
    無上開法條之適用。至財政部八十三年十一月二十九日台財稅字第八三○六二五
    六八二號函釋，雖認農業用地經都市計畫變更為住宅區，在細部計畫尚未完成前
    ，如經都市計畫主管機關認定，仍應依原來之土地使用分區管制而視為農業用地
    ，其於繼承時，仍有行為時農業發展條例第三十一條之適用等語，然查，系爭土
    地因該都市計畫未有細部計畫區，其建築用地得依都市計畫法第十七條第二項規
    定，向建築主管機關申請指定建築線，業經台南縣政府於八十八年五月三十一日
    以八八府工都字第九五三○八號函復原告在卷，可知系爭土地係可申請指定建築
    線作為建築用地使用，並無限制其仍應依原來之土地使用分區管制，繼續作農業
    使用，尚未可依上開財政部函釋之意旨，適用行為時農業發展條例第三十一條之
    規定，而得免徵遺產稅，原告主張其仍繼續在系爭土地上經營農業生產及該土地
    地目登記為「田」，應依行為時遺產及贈與稅法第十七條第一項第六款規定免徵
    遺產稅云云，委無可採。
五、綜上所述，被告否准原告所繼承之台南縣官田鄉○○段一三六之一、一三六之十
    一、一三六之二十一及一三六之二十七地號等四筆土地免徵遺產稅，核無違誤，
    復查及訴願決定遞予維持，亦無不合。從而，本件原告之訴為無理由，應予駁回
    。
據上論結，本件原告之訴為無理由，爰依行政訴訟法第一百九十五條第一項後段、第
九十八條第三項前段十八條，判決如主文。
中　　　華　　　民　　　國    九十一　　年　  　九　　　月　　二十四　　日
                              高雄高等行政法院第二庭
                                          審判長法官  呂佳徵
                                          法      官　蘇秋津
                                          法      官　林勇奮
右為正本係照原本作成。
如不服本判決，應於判決送達後二十日內向本院提出上訴書狀，其未表明上訴理由者
，應於提起上訴後二十日內向本院提出上訴理由書（須按對造人數附繕本）；如於本
判決宣示或公告後送達前提起上訴者，應於判決送達後二十日內補提上訴理由書（須
附繕本）。未表明上訴理由者，逕以裁定駁回。
提起上訴應預繳送達用雙掛號郵票七份（每份三十四元）。
中　　　華　　　民　　　國    九十一　　年　  　九　　　月　　二十四　　日
                                          法院書記官  黃玉幸
